臺灣臺南地方法院民事判決　九十二年度再易字第一一號
　　再審原告　　 乙○○
　　　　　　　　 壬○○
　　　　　　　　 甲○○
　　再審被告　　 己○○○
　　　　　　　　 戊○○
　　　　　　　　 丙○○
　　　　　　　　 辛○○
　　　　　　　　 丁○○
　　　　　　　　 庚○○
右當事人間請求請求侵權行為損害賠償事件，再審原告對於民國九十二年八月十四日
九十二年度簡上字第四號確定判決提起再審之訴，本院判決如左：
    主    文
再審之訴駁回。
再審訴訟費用由再審原告負擔。
    事    實
甲、再審原告方面：
一、聲明：
  （一）台灣台南地方法院九十二年簡上字第四號民事判決廢棄。
  （二）右廢棄部分，再審被告之上訴駁回。
  （三）訴訟費用由再審被告負擔。
二、陳述：
　（一）原確定終局判決認定林水生死亡後，系爭不動產之共有人就系爭不動產使用
　　　　並無所謂默示分管協議之事實，係以繼承人之一即訴外人林思麗之「聲明通
　　　　知函」內容明白表示未經共有人書面同意，共有人不得擅自遷入系爭房屋；
　　　　於八十一年間上訴人己○○○請求占有人周林富遷出；以及己○○○向法院
　　　　訴請裁判分割等情，認定系爭不動產之共有人並未達成分管之協議云云。
　（二）依判決書所載訴外人林思麗於七十八年九月二十九日所製作之「聲明通知函
　　　　」內容所載「敬告各關係人於申報稅捐處繼承過戶之前後期間，先父所遺留
　　　　之房屋土地，屬各關係人所有共同之財產，除原住戶周林富（家屬）外，各
　　　　關係人未依親屬會議立書同意下，不得擅自『搬入』與『遷入』戶口．．．
　　　　」等語觀之，係指『原未居住於當地』之各共有人，未得親屬會議書面同意
　　　　下，不得擅自搬入『入』或遷『入』戶口，意在限制再審被告等人任意搬入
　　　　或遷入系爭房地，應經親屬會議之書面同意，並非規範再審原告等人甚明。
　　　　該紙聲明通知函係針對繼承原因發生後未居住於當地之各共有人，並未包括
　　　　其他居住於當地之共有人（即再審原告等人），此由該紙「聲明通知函」並
　　　　未送達再審原告等人，僅送達給訴外人即利害關係人周林富之即明。由於再
　　　　審原告等人並非前開文書之相對人，故應不受前開文書內容之拘束。故系爭
　　　　房地之使用占有，由該紙聲明通知函之內容，更足以證明各共有人間就系爭
  　　　房地之占有使用確有默示之分管協議存在。而該分管協議之期間應至共有物
  　　　分割為止，在共有物分割以前，各共有人均不得以繼承人之身分違反林水生
  　　　、其他共有人之意願、以及分管協議之內容。
　（三）按「私文書應由舉證人證其真正。但他造對於其真正無爭執者，不在此限。
　　　　」、「調查證據之結果，應曉諭當事人為辯論。」民事訴訟法第三百五十七
　　　　條、第二百九十七條第一項訂有明文。原法院既將訴外人林思麗製作之私文
　　　　書作為認定事實之根據，則依前開法律之規定，應曉諭當事人為辯論。惟再
　　　　審原告等人於訴訟中因不諳訴訟程序，於訴訟中並未閱卷，對於是否曾就訴
　　　　外人林思麗之「聲明通知函」之真正表示爭執已不復記憶，而再審原告等人
　　　　對於該「聲明通知函」之真正與真意均存有疑問，應予傳喚該文書製作人林
　　　　思麗到庭說明。雖林思麗因身體健康因素無法到庭，惟依現行民事訴訟法第
　　　　三０五條已有證人於法院外以書狀為陳述之規定，且本件另有其他繼承人可
　　　　資傳喚，是關於該紙「聲明陳述函」之真正應予調查，且非無調查之可能。
　　　　原法院就此部分證據之調查，有漏未審酌之情形，且適用法規顯有錯誤，應
　　　　有民事訴訟法第四九六條第一款、第四百九十七條之再審之事由。
（四）另關於周林富出系爭房地之事實，更不足以證明兩造間無默示分管協議。訴外
      人周林富原非系爭不動產之權利人，並無與兩造間成立分管之可言，周林富搬
      離當地與否，根本與兩造間有無默示分管協議無關。更何況再審被告請求周林
      富搬離該地另有原因，並非周林富無權占有系爭不動產，此由林思麗之聲明通
      知函之內容，亦可證明周林富占有使用爭不動產，係經其他共有人之同意。況
      雖周林富搬離該地，惟訴外人亦即共有人林煥天（周林富之女）於民國八十三
      年出嫁前均居住於該地，未見再審被告等人有何爭執，全體共有人間確有默示
      分管協議之事實，不容再審被告等人空言否認或事後反悔。
（五）至於再審被告己○○○於民國八十七年向法院訴請裁判分割之行為，並不足以
      作為未有同意默示分管之根據。己○○○向法院起訴之行為，係為消滅共有關
      係，仍應受共有關係之拘束。按「共有物係屬全體共有人所共有，在分割前，
      各共有人固得約定範圍而使用之，但此項分管行為，不過定暫時使用之狀態，
      與消滅共有關係之分割有間。故共有物經法院判決分割確定前，先前共有人間
      之分管契約及使用借貸契約，即應認為終止。」、「分管契約，係共有人就共
      有物之使用、收益或管理方法所訂定之契約，已因被上訴人提起本件分割共有
      物訴訟，而當然終止，且分管契約與協議分割契約不同，前者以共有關係繼續
      存在為前提，後者以消滅共有關係為目的，．．．」（最高法院八十五年度台
      上字第一０四六號判決、八十五年度台上字第五三號參照），亦即共有人訴請
      裁判分割之訴訟行為，法律上評價至多僅為終止分管協議之意思表示，尚不得
      作為兩造間並無默示分管協議存在之根據。原判決有民事訴訟法第四百九十六
      條第一款適用法則顯有錯誤之再審事由。
（六）又自被繼承人林水生民國七十八年四月十日去世迄今十餘年間，系爭不動產除
      再審被告居住之空間外，尚有佛堂部份，均係由再審原告負擔水電費及其他開
      銷，倘兩造間並無默示分管合意，再審原告豈有坐視再審被告未共同負擔佛堂
      開銷而未予請求之可能，此亦足認定兩造間確有默示分管協議。實則林水生之
      各繼承人間就系爭不動產有默示分管協議與否，雖為兩造各執一詞，惟林水生
      死亡後，除兩造外，尚有其他共有人林煥天、林思麗、林寶來、林寶玉、林寶
      印等人，則就系爭不動產究竟有無達成分管協議之事實，仍可傳喚其他共有人
      到庭說明，原判決有民事訴訟法第四百九十七條所規定足以影響判決之重要證
      物漏未審酌之再審事由。
（七）又Ｇ、Ｈ部份並非於分管契約之範圍內，原法院誤將判決書附圖一所示Ｇ、Ｈ
      部份認定為再審原告等人佔有使用，無非根據再審原告等於前開分割共有物訴
      訟中與本件原審所為陳述。惟前開分割共有物事件中，再審原告所繪製之圖示
      ，僅係分割方案之提出，所為之陳述係建議法院應採分割方案之理由，並非訴
      訟中之自認，又Ｇ、Ｈ部份再審原告雖承認確有使用之事實，惟該部份使用者
      非僅再審原告等人，包括再審被告、鄰居等多人均時常用以停置車輛，而有實
      際使用之事實，並非供作再審原告等人之生活空間。
（八）查本件確定終局判決係於民國九十二年八月十四日宣判，係為不得上訴第三審
      之確定判決，爰於三十日不變期間之內，依民事訴訟法第五百條第一項之規定
      提起本件再審之訴。
乙、再審被告方面：
    本件不經言詞辯論，再審被告未到庭陳述意見，亦未提出書狀做任何聲明或陳述
    。
丙、本院依職權調閱本院九十一年度南簡字第一九０一號、九十二年度簡上字第四號
    民事案件全卷。
    理　　由
一、按「再審之訴應於三十日之不變期間內提起。前項期間，自判決確定時起算，判
    決於送達前確定者，自送達時起算．．．」民事訴訟法第五百條第一項及第二項
    前段分別定有明文。本件確定終局判決係於九十二年八月十四日宣判，再審原告
    於九十二年八月二十日收受判決，有送達證書一紙可稽，其於九十二年九月十五
    日向本院提起再審之訴，未逾上揭民事訴訟法第五百條第一項所規定三十日不變
    期間，自為法之所許。
    復提起再審之訴，應以訴狀表明再審理由及關於再審理由之證據，民事訴訟法第
    五百零一條第一項第四款定有明文。又按提起再審之訴，若非主張有民事訴訟法
    第四百九十六條第一項，或第四百九十七條所列情形者，固應以其為不合法而駁
    回之，惟此僅屬形式要件，祇須主張有此情形之一為已足，至其情形是否果屬存
    在，則為其訴有無理由之問題，最高法院著有四十六年臺抗字第一一五號判例足
    資參照。本件再審原告提起再審，已以再審書狀表明原確定判決有民事訴訟法第
    四百九十六條第一項第一款之適用法規顯有錯誤及同法第四百九十七條之足影響
    於判決之重要證物，漏未斟酌者為再審理由，揆諸前揭說明，形式上已合於法定
    程式，本院自應進而就其再審之訴有無再審理由一一予以審究。
二、按確定判決如有適用法規顯有錯誤者，得提起再審之訴，民事訴訟法第四百九十
    六條第一項第一款固定有明文；惟民事訴訟法第四百九十六條第一項第一款所謂
    適用法規顯有錯誤，係指確定判決所適用之法規顯然不合於法律規定，或與現存
    判例解釋相違反者而言，並不包括漏未斟酌證據及認定事實錯誤之情形在內，最
    高法院著有五十七年臺上字第一○九一號判例、六十年臺再字第一七○號判例及
    六十三年臺上字第八八號判例可資參照。足見舉凡事實審法院認定事實錯誤、或
    就當事人提出之事實及聲明之證據疏於調查、或調查證據欠周、或判決不備理由
    等，均與適用法規顯有錯誤之情形有間，均不得作為民事訴訟法第四百九十六條
    第一項第一款適用法規顯有錯誤之再審理由至明（參照七十四年七月印行之吳明
    軒所著中國民事訴訟法下冊第一三二四頁見解、最高法院八十年臺再字第二十號
    裁判即八十年臺再字第六四號判例意旨）。本件再審原告主張原確定終局判決認
    定系爭不動產（即坐落台南市區○○段一五一七地及同段一五二九－一地號土地
    及其上建物建號一六三四即門牌號碼台南市○區○○街四一號之一一層鋼骨造房
    屋）之共有人並未達成分管協議，無非以（一）繼承人之一即訴外人林思麗之「
    聲明通知函」內容明白表示未經共有人書面同意，共有人不得擅自遷入系爭房屋
    ；（二）於八十一年間上訴人己○○○請求占有人周林富遷出；（三）以及己○
    ○○向法院訴請裁判分割為據，惟再審原告並非訴外人林思麗之「聲明通知函」
    之相對人，故不受該文書內容之拘束，原確定判決亦未對案外人林思麗之「聲明
    通知函」之真正加以調查，原確定判決就此部分證據之調查，有漏未審酌之情形
　　，且適用法規顯有錯誤，另關於周林富遷出系爭房地之事實，因周林富占有使用
　　系爭不動產，係經其他共有人之同意，更不足以證明兩造間並無默示分管協議，
　　至再審被告己○○○於八十七年向法院訴請裁判分割之行為，法律上之評價至多
　　僅為終止分管協議之意思表示，尚不得作為兩造間並無默示分管協議存在之依據
　　，此部分原確定判決有適用法則顯有錯誤之再審事由云云，然原審對系爭不動產
　　並未有分管協議之認定，採證案外人林思麗之「聲明通知函」內容，並參酌周林
　　富遷出爭房地之事實及再審被告己○○○曾於八十七年向法院訴請裁判分割等情
　　，乃其本於事實審法院而為個案取捨證據及認定事實之範疇，再審原告以兩造間
　　確有默示分管協議云云據以提起再審，乃指摘原確定判決認定事實有誤，揆諸首
　　揭說明，自與民事訴訟法第四百九十六條第一款適用法規顯有錯誤之情形有間。
    因之，原確定判決以兩造間並無分管契約為由，判認再審原告應支付不當得利新
    台幣一十一萬六千四百九十五元及遲延利息予再審被告，而為不利於再審原告之
    判決，並無適用法規顯有錯誤可言，乃再審原告猶執前揭事實認定問題，指摘原
    確定判決適用法規顯有錯誤，殊難憑採。
三、次按依民事訴訟法第四百六十六條不得上訴於第三審法院之事件，除同法第四百
    九十六條之規定外，其經第二審確定之判決，如就影響於判決之重要證物，漏未
    斟酌者，亦得提起再審之訴，固為民事訴訟法第四百九十七條所明定。惟所謂之
    「重要證物漏未斟酌」，並不包括證人之證詞；查本件再審原告雖另主張原第二
    審法院漏未傳喚其他共有人林煥天、林思麗、林寶來、林寶玉、林寶印等人，以
    證明兩造有無達成分管協議之事實云云，均係主張證人之證言漏未調查，自與首
    揭條文所稱「重要證據漏未斟酌」之要件不符，是再審原告據以提起再審之訴，
    難謂有據。
四、末按再審原告主張原法院誤將判決書附圖一所示Ｇ、Ｈ部份認定為再審原告等人
    佔有使用，無非根據再審原告等於前案分割共有物訴訟中與本件原審所為陳述。
    惟該Ｇ、Ｈ部份再審原告雖承認確有使用之事實，然該部份使用者非僅再審原告
    等人，包括再審被告、鄰居等多人均時常用以停置車輛，而有實際使用之事實，
    並非供作再審原告等人之生活空間云云，亦屬原第二審法院對於訴訟事實之認定
    ，自不得以之為提起再審之訴之理由。
五、綜上所述，本院九十二年度簡上字第四號確定終局判決，俱無再審原告所主張之
    民事訴訟法第四百九十六條第一項第一款及第四百九十七條之再審事由。從而，
    再審原告以前揭再審事由提起本件再審之訴，求為廢棄原確定判決，並駁回再審
    被告之上訴云云，顯無再審理由，爰不經言詞辯論，逕以判決駁回之。
六、據上論結，本件再審之訴顯無理由，依民事訴訟法第五百零二條第二項、第七十
　　八條、八十五條第一項前段，判決如主文。
中　　　華　　　民　　　國　　九十三　　年　　　一　　　月　十六　　　　日
　　　　　　　　　　　　　　　　臺灣臺南地方法院民事第三庭
　　　　　　　　　　　　　　　　　　　　審判長法官　吳森豐
                                        法　　　官　高榮宏
　　　　　　　　　　　　　　　　　　　　法　　　官　孫玉文
右為正本係照原本作成
本件不得上訴
中　　　華　　　民　　　國　　九十三　　年　　　一　　　月　　十六　　　日
　　　　　　　　　　　　　　　　　　　　法院書記官　陳淑貞
